【裁判字號】    95,訴,21
【裁判日期】    950424
【裁判案由】    傷害致死等
【裁判全文】
臺灣桃園地方法院刑事判決                95年度訴字第21號
公  訴  人  台灣桃園地方法院檢察署檢察官
被      告  丙○○
                    （另案
指定辯護人  本院公設辯護人林銘宏
被      告  乙○○
                    （另案於台灣台北監獄台北分監執行中）
指定辯護人  本院公設辯護人楊晴翔
上列被告等因傷害致死等案件，經檢察官提起公訴（九十四年度
偵字第三二二三號、第一六二五五號），本院判決如下︰
    主  文
丙○○共同傷害人之身體，因而致人於死，處有期徒刑拾年。
乙○○共同傷害人之身體，因而致人於死，處有期徒刑柒年肆月
。
    事  實
一、李孝恩（已死亡，另為不起訴處分確定）因認丁○○積欠其
    新台幣三萬餘元之債務不願歸還，遂於民國九十三年十一月
    二十八日上午八時許，駕駛其所有車號三Ｅ─九二二號計程
    車，載同丙○○、乙○○前往桃園縣龜山鄉山頂村莒光四五
    之三號尋訪丁○○。因乙○○敲門後無人回應，李孝恩、丙○○、乙○○遂共同基於毀損、侵入住宅、傷害、妨害自由
    之犯意聯絡，由乙○○持丁○○置於門外之無柄菜刀破壞鐵
    門鎖頭，使該門鎖設備之效用喪失，足以生損害於丁○○後
    ，三人即得因此未得丁○○同意無故侵入丁○○之住宅，李
    孝恩入內後即向丁○○索討債務，因丁○○認未積欠李孝恩
    債務且現無力償還，丙○○即以腳踢丁○○腰部，並持李孝
    恩交付不詳人士所有之鐵製警用長型手電筒揮打丁○○頭部
    ，丁○○因而倒地，其弟陳佳鴻見狀欲前來相助，卻遭丙○○以手電筒揮擊頭部，李孝恩並命乙○○將丁○○兄弟押至
    車上，欲帶至他處以解決債務問題，乙○○即以右邊腋下夾
    住丁○○頭部，左邊腋下夾住陳佳鴻頭部之方式先控制二人
    之行動自由，欲將二人架上前揭計程車，詎丙○○、乙○○
    與李孝恩，主觀上雖無致陳佳鴻於死亡之故意，然乙○○知
    悉陳佳鴻有先天性心臟病，體質較一般人差，並與丙○○、
    李孝恩均在客觀上能預見以手電筒及鐵鎚等質地堅硬之物質
    敲打已遭固定不能動彈之人體頭部，可能造成頭部鈍器外傷
    致硬腦膜上出血導致中樞神經出血性休克而肇致死亡之結果
    ，惟為強押丁○○、陳佳鴻，俾追討債務，竟未預見，旋於
    乙○○夾住丁○○、陳佳鴻頭部固定不能動彈之際，由丙○○持前述手電筒、李孝恩持不詳人士所有之鐵鎚趁機接續毆
    打丁○○及陳佳鴻之頭部，俟乙○○將丁○○兄弟押至屋外
    時，陳佳鴻趁隙掙脫，丁○○則被乙○○押入李孝恩之車號
    三Ｅ─九二二號計程車內，由乙○○單獨在車內看守，李孝
    恩則站在駕駛座外，因陳佳鴻逃脫，丁○○在車內因見陳佳
    鴻往上坡上處逃去乃自車內探出頭往外查看，立遭站在車外
    持手電筒之丙○○以手電筒再持續朝丁○○頭部敲打後，丙○○旋往上坡上朝陳佳鴻逃逸方向追去，惟陳佳鴻已逃逸無
    蹤，而丁○○於車內推打乙○○試圖掙脫逃走，乙○○用力
    拉扯阻攔，並以手擋住丁○○將車門關閉，其後因丁○○多
    次掙扎，乙○○並欲拉扯丁○○身體而抓到丁○○衣領，惟
    丁○○終而掙扎逃出車外後，丙○○始行折返，總計丁○○
    遭李孝恩、乙○○、丙○○三人以此非法之方法剝奪行動自
    由總計約二小時。李孝恩、丙○○、乙○○見丁○○兄弟逃
    離，遂駕車離去。丁○○因遭三人毆打，因此受有頭頂挫傷
    、右肩挫傷瘀腫等傷害，並於逃脫後即報警處理，迄同日上
    午十時許，在桃園縣龜山鄉○○街七五巷七號三樓與四樓之
    樓梯間經人發現受傷倒臥之陳佳鴻，陳佳鴻因遭三人毆打，
    因此受有左顳部、左後頂部及左枕部頭皮下血腫、左後頂部
    及左枕部帽狀腱膜下出血、左顳肌嚴重出血、左側腦部硬腦
    膜上血出約三十ＣＣ、左腦部蜘蛛網膜下腔出血、右下肢外
    傷、右膝前部擦傷、右小腿前部瘀傷等身上多處傷害，送醫
    急救後，於九十三年十二月三日十七時二十二分許，因頭部
    鈍挫傷造成硬腦膜上出血導致中樞神經性休克，傷重不治死
    亡。後警由丁○○之指訴陸續通知乙○○及李孝恩到案說明
    後，再循線查獲丙○○。
二、案經陳佳鴻之祖母郭秀琴及丁○○訴由桃園縣政府警察局龜
    山分局報請台灣桃園地方法院檢察署檢察官相驗後偵查起訴
    。
    理  由
一、訊據被告丙○○固不否認有與李孝恩、乙○○於前揭時間無
    故進入告訴人丁○○之住宅，惟矢口否認有何傷害、傷害致
    死、妨害自由、毀損之犯行，辯稱並未毆打告訴人丁○○、
    被害人陳佳鴻，僅係在一旁觀看並罵人云云；訊據被告乙○○對有於前揭時間有破壞告訴人丁○○之鐵門鎖頭、侵入告
    訴人丁○○住宅、以腋下夾住丁○○兄弟而妨害自由等情固
    不否認，惟矢口否認有何傷害致死之犯行，並辯稱係受李孝
    恩之脅迫才至被害人家，並無動手毆打被害人丁○○兄弟云
    云。
二、經查：
  (一)被告乙○○供稱到告訴人丁○○家時，因敲門後未獲開門，
    遂持門外洗手台上之無柄菜刀破壞門鎖，撬開鐵門後進入等
    情（見九十三年度相字第一九七五號相驗卷第八三頁、見本
    院九十五年三月二十二日審判筆錄第一四頁），被告丙○○
    供稱被告乙○○不知用何物把門打開，其與被告乙○○、李
    孝恩便一同進入屋內等語（見本院準備程序筆錄第二頁），
    核與告訴人丁○○證述：「林（指乙○○）有拿我家菜刀來
    把我家鐵門敲開，我家菜刀是放在門外面，之後他們三人就
    進來」等語相符，（見同上相驗卷第三六頁背面），是被告
    乙○○有破壞告訴人丁○○家鐵門鎖頭，並與丙○○、李孝
    恩無故侵入告訴人丁○○之住宅等情，洵堪認定。
  (二)被告乙○○供承有以右邊腋下夾住告訴人丁○○頭部，左邊
    腋下夾住被害人陳佳鴻頭部，將二人架出屋外等語（見同上
    相驗卷第八三頁、本院九十五年三月二十二日審判筆錄第一
    五至一六頁），核與證人乙○○證稱：「林就押著我及死者
    ，林是一手抓我及另一手抓我弟的脖子」、「乙○○一直壓
    住我們二人，向我家外面移動」、「被告乙○○已經把我押
    上車了，我弟弟有趁機脫逃，再由被告徐去追我弟弟」等情
    相合（見同上相驗卷第三六頁背面、六一頁），是被告乙○○有以右邊腋下夾住告訴人丁○○頭部，左邊腋下夾住被害
    人陳佳鴻頭部之方式剝奪二人之行動自由，並已將告訴人丁○○押上車輛一情，自無疑義，其行為已達於剝奪被害人丁○○兄弟行動自由既遂之程度，自堪認定。
  (三)證人即告訴人丁○○證稱：「李是拿鐵鎚打我的頭部也有打
    我弟」、「然後李孝恩就拿鐵鎚敲我與我弟頭各一下」、「
    （問：李孝恩有無持鐵鎚打你？）有。在家中的時候，也就
    是被夾住頭的時候」（見同上相驗卷第三六頁背面、六一頁
    、本院九十五年四月十日審判筆錄第六頁），被告乙○○結
    證稱：「澤（丁○○）說完就被胖哥（李孝恩）用榔頭柄打
    背部、頭部一、二十下」（見同上相驗卷第八三頁），故李
    孝恩有以鐵鎚毆打被害人丁○○兄弟，甚為明確。
  (四)被告丙○○辯稱其並未毆打告訴人丁○○、被害人陳佳鴻，
    僅係在一旁觀看並罵人云云。惟查，被告乙○○於本院審理
    中結證稱被告丙○○在丁○○屋內時，先踢告訴人丁○○之
    腰部，並以手電筒毆擊被害人陳佳鴻頭部、在車旁時有以手
    電筒毆打被害人丁○○，致告訴人丁○○頭部血流如注等情
    （見本院九十五年三月二十二日審判筆錄第一五至一七頁）
    ，告訴人丁○○亦證述：「徐就拿著黑色警用長型手電筒先
    敲我的頭，也有敲我弟弟的頭，當時我的頭就暈了」、「他
    們進去之後就先把我們叫起來，並踢我的腰」、「風（指丙○○）拿鐵製手電筒打我弟弟及我的頭」、「然後李孝恩就
    拿鐵鎚敲我與我弟頭各一下，後來阿風（指丙○○）衝過來
    拿黑色警用手電筒長約六十、七十公分打我們頭各敲一下」
    、「我在車上掙脫要跑，頭伸出來丙○○就拿警用手電筒打
    我」等語（見本院九十五年四月十日審判筆錄第四、一一、
    見同上相驗卷第三六頁背面、六一頁、九十四年度偵字第三
    二二三號偵查卷第九三頁），二人證述互核相符，自堪認定
    屬實，是被告丙○○有以黑色警用長型手電筒毆打告訴人丁○○、被害人陳佳鴻等情，自堪認定，被告丙○○以前詞置
    辯，顯屬卸責之詞，難認可採。
  (五)被告乙○○雖於本院審理時以證人身分結證稱被害人陳佳鴻
    於將遭強押至車內之際逃逸，被告丙○○隨追躡並在山坡處
    以手電筒毆打被害人陳佳鴻之頭部、背部及胸部等處云云，
    惟按被告或共犯之自白，不得作為有罪判決之唯一證據，仍
    應調查其他必要之證據，以察其是否與事實相符，刑事訴訟
    法第一百五十六條第二項定有明文，上揭被告乙○○所證述
    之事實，非惟已為被告丙○○當庭所否認，參諸告訴人丁○○於本院結證稱其見弟弟陳佳鴻往山坡處跑之後，即未見得
    被害人陳佳鴻被打之情形（見本院九十五年四月十日審判筆
    錄第六頁），則被告乙○○前開證述，顯屬可疑，況參酌告
    訴人丁○○於強押進入車內後，僅被告乙○○與其進入車內
    ，告訴人丁○○因見被害人陳佳鴻往山坡上跑，遂先將頭探
    出而隨遭車外之被告丙○○敲打頭部後，被告丙○○始往山
    坡上追蹤被害人陳佳鴻，而此際僅被告乙○○與告訴人丁○○在車內，告訴人丁○○隨即持續不斷與被告乙○○拉扯及
    試圖往外逃脫，此為被告乙○○及告訴人丁○○均陳明在卷
    ，則被告乙○○當時既僅與告訴人丁○○在車內拉址，且於
    被告丙○○折返之前，告訴人丁○○即已逃脫，被告乙○○
    又如何可能在與告訴人丁○○於車內持續不斷拉扯之短暫時
    間，尚有餘裕得仔細觀得被告丙○○如何以手電筒猛力朝被
    害人陳佳鴻頭部、背部及胸部多次毆擊，另依被害人陳佳鴻
    之台灣桃園地方法院檢察署驗斷書（見同上相驗卷第四六頁
    至第五一頁）所載，被害人陳佳鴻死亡當時，除頭頸面部有
    明顯傷痕外，其胸腹部、背腰部根本無何外傷，經檢察官會
    同法務部法醫研究所法醫進行複驗解剖，發現被害人陳佳鴻
    之傷害係左顳部、左後頂部及左枕部頭皮下血腫、左後頂部
    及左枕部帽狀腱膜下出血、左顳肌嚴重出血、左側腦部硬腦
    膜上血出約三十ＣＣ、左腦部蜘蛛網膜下腔出血、右下肢外
    傷、右膝前部擦傷、右小腿前部瘀傷等，亦即除頭部與四肢
    有傷外，根本無背部、胸部之傷勢，益徵被告乙○○前揭證
    述顯然不實，而係事後欲將被害人陳佳鴻死亡之所有責任推
    諉予共犯即被告丙○○之詞，不足採信。
  (六)按共同實施犯罪行為之人，在合同意思範圍以內，各自分擔
    犯罪行為之一部，相互利用他人之行為，以達其犯罪之目的
    者，即應對於全部所發生之結果，共同負責；上訴人於某甲
    實施殺害某乙之際，扭住某乙之手臂使之無法抵禦，即係分
    擔實施行為之一部，原審論以共同正犯，自無違法之可言，
    最高法院分別著有二十八年上字第三一一０號、二十八年上
    字第三四九五號判例要旨可資參照。被告乙○○辯稱並未毆
    打告訴人丁○○、被害人陳佳鴻等語，核與告訴人丁○○之
    證述相符（見同上相驗卷第八四頁、見本院九十五年四月十
    日審判筆錄第六頁），應認可採。惟查，告訴人丁○○住宅
    之門鎖係由被告乙○○負責破壞後，李孝恩、被告丙○○始
    一同進入告訴人丁○○之住宅，又依證人丁○○證述：「林
    就押著我及死者，林是一手抓我及另一手抓我弟的脖子，風
    拿鐵製手電筒打我弟弟及我的頭，李是拿鐵鎚打我的頭部也
    有打我弟」、「然後林押住我們把頭壓在腋下，一邊夾住一
    個，我們二人就被李與徐打」、「（問：被告徐打你們的頭
    時，被告林有無夾住你們的頭？）有。就是夾住給被告徐打
    」、「乙○○有先說先不要打我們，要先問我們發生何事。
    那是在我們被架住頭被打之後。」等語（見同上相驗卷第三
    六頁背面、六一頁、同上偵查卷第第九三頁、本院九十五年
    四月十日審判筆錄第四、六頁），可知被告乙○○架著被害
    人丁○○兄弟時，李孝恩、被告丙○○均有對被害人丁○○
    兄弟為毆打之行為，其間被告乙○○雖有要求李孝恩、被告
    丙○○暫時停手，然其明知李孝恩、被告丙○○會對被害人
    丁○○兄弟為傷害之行為，卻仍繼續架住二人，足徵李孝恩
    、被告丙○○、乙○○就渠等侵入他人住宅、傷害、妨害自
    由、毀損等犯行，係在合意之範圍內，各自承擔犯罪行為之
    一部，相互利用彼此之行為，參諸前揭判例要旨，李孝恩、
    被告丙○○、乙○○為共同正犯，亦堪認定。
  (七)按加重結果犯，以行為人能預見其結果之發生為要件，所謂
    能預見乃指客觀情形而言，若主觀上有預見，而結果之發生
    又不違背其本意時，則屬故意範圍，最高法院著有四十七年
    台上字第九二０號判例要旨可參。經查，李孝恩等當日所以
    前往告訴人丁○○家中，主要係因李孝恩與告訴人丁○○間
    之債務糾紛，業經告訴人丁○○證述明確（見本院九十五年
    四月十日審判筆錄第三頁），是李孝恩、被告丙○○、乙○○當日應係欲將被害人丁○○兄弟押走以解決彼此間之債務
    ，並無殺害被害人陳佳鴻之直接故意，洵堪認定。至被告等
    是否主觀上有預見死亡結果，而死亡結果之發生亦不違背被
    告等本意，因無證據可為證明，自應為對被告有利之認定，
    認被告等被害人陳佳鴻之死亡，亦無未必故意。然人體之頭
    部係脆弱且易受到嚴重傷害的部位, 一旦腦部受創，即有可
    能造成癱瘓甚或死亡之結果，李孝恩持鐵鎚、被告丙○○持
    警用長型手電筒毆打被害人陳佳鴻之頭部等情，業如前述，
    是李孝恩、被告丙○○之行為可能造成被害人陳佳鴻之死亡
    ，依客觀情狀係屬可得預見，參諸前揭判例要旨，李孝恩、
    被告丙○○自應對該加重結果負責。至被告乙○○於李孝恩
    、被告丙○○毆打丁○○頭部時，依然架住被害人陳佳鴻，
    亦如上述，故應同對該加重結果負責。
  (八)按緊急避難行為，以自己或他人之生命、身體、自由、財產
    猝遇危難之際，非侵害他人法益別無救護之途，為必要之條
    件，最高法院著有二十四年上字第二六六九號判例要旨可稽
    。被告乙○○辯稱係因先前遭李孝恩、被告丙○○之暴力及
    言語恫赫，始為前揭行為，故對其侵入住宅、妨害自由、毀
    損等犯行為緊急避難之主張云云。經查，被告乙○○於當日
    至告訴人丁○○家之前，有遭李孝恩、被告丙○○毆打，經
    甲○○出面制止一情，雖經證人即被告乙○○、李孝恩之友
    人甲○○證述明確，而認屬實，然被告乙○○於經毆打後，
    復與李孝恩、被告丙○○在甲○○家中聊天約二、三小時，
    期間並無再遭毆打或脅迫，始出發前往丁○○家，為被告乙○○供述屬實（見同上偵查卷第九一頁），是被告乙○○於
    知悉係要前往丁○○家時，尚有許多可為逃離之機會，甚至
    於離開前，亦可向甲○○求助，惟被告乙○○捨此方式，而
    以侵害他人法益之方式，以避免自己生命、身體之危害，依
    前揭判例要旨，被告乙○○之行為自不合於緊急避難之要件
    ，自無從主張緊急避難或避難過當。
  (九)此外，復有國軍桃園總醫院附設民眾診療處診斷證明書一紙
    、大明醫院診斷證明書一紙、現場照片十張、李孝恩死亡證
    明書一紙、醫院急救照片四張、台灣桃園地方法院檢察署驗
    斷書一份、相驗及解剖照片二十六張、國軍桃園總醫院急診
    病歷一份、聖保祿醫院之病歷一份、法務部法醫研究所（九
    三）醫鑑字第一九六七號鑑定書一份、桃園地檢署相驗屍體
    證明書一紙在卷可資佐憑（見同上偵查卷第二九、三０、三
    三至三五、五０之二、九八頁、同上相驗卷第九至十、三一
    至三三、四六至五二、六五至七七、九六至一三一、一三二
    至一九四、一九六至二０二、二０三頁）。
  (十)綜上，被告丙○○、乙○○所辯均不足採信，本件事證明確
    ，被告等犯行堪予認定，應依法論科。
三、核被告丙○○、乙○○所為，係犯刑法二百七十七條第一項
    傷害罪、同條第二項前段傷害致人於死罪、第三百零二條第
    一項妨害自由罪、第三百零六條第一項侵入住宅罪、第三百
    五十四條毀損罪。又檢察官雖認被告等所為，係犯刑法第三
    百零二條第三項、第一項之妨害自由未遂罪嫌，惟被害人陳
    佳鴻、告訴人丁○○於二人住處內已遭被告等共同控制行動
    自由，被告等犯行業達既遂，然按刑事訴訟法第三百條所謂
    變更法條，係指罪名之變更。本件檢察官起訴被告等係犯刑
    法第三百零二條第三項、第一項之妨害自由未遂罪，本院審
    理結果認係犯同條第一項之妨害自由既遂罪，因其罪名同為
    「妨害自由」，僅行為態樣有既遂未遂之分，即無庸引刑事
    訴訟法第三百條變更檢察官起訴之法條（最高法院八十七年
    度台上字第三二三四號判決要旨參照）。被告丙○○、乙○○與以死亡之李孝恩間就上述犯行均有犯意之聯絡及行為之
    分擔，皆為共同正犯。被告等雖於先後數次毆打告訴人丁○○、被害人陳佳鴻，惟分別屬一犯意接續多次行為，侵害一
    個法益，均為接續犯，屬單純一罪。被告等以一行為同時妨
    害告訴人丁○○、被害人陳佳鴻之自由，係一行為同時觸犯
    數罪名，應依刑法第五十五條之規定，從一重之妨害自由罪
    處斷。被告等以一行為同時傷害告訴人丁○○、傷害致被害
    人陳佳鴻於死，係一行為同時觸犯數罪名，應依刑法第五十
    五條之規定，從一重之傷害致死罪處斷。被告等所犯上開數
    罪間，有方法結果之牽連犯關係，應論以較重之傷害致死罪
    。檢察官就毀損部分雖未於所犯法條中敘及，然告訴人丁○○業於偵查中提出告訴，且於起訴書犯罪事實欄中敘及，並
    與業經其訴部分有裁判上一罪關係，本院自應併予審究。爰
    審酌被告丙○○、乙○○素行非佳，僅為債務糾紛及為犯罪
    之行為、造成告訴人丁○○受傷、被害人陳佳鴻死亡之結果
    、被告丙○○下手之兇殘、犯後猶飾詞狡辯、被告乙○○就
    犯罪事實為部分之交待，犯後態度尚稱良好等一切情狀，各
    量處如主文所示之刑。未扣案之鐵製警用長型手電筒及鐵鎚
    ，雖為供犯罪所用之物，然被告等均供稱不知係何人所有（
    見本院九十五年四月十日審判筆錄第二六頁），復無其他證
    據證明係被告丙○○、乙○○或共犯李孝恩所有，爰不另為
    沒收之諭知，附此敘明。
據上論斷，應依刑事訴訟法第二百九十九條第一項前段，刑法第
二十八條、第三百零二條第一項、第三百零六條第一項、第二百
七十七條第一項、第二項前段、第三百五十四條、第五十五條，
罰金罰鍰提高標準條例第一條前段，判決如主文。
本案經檢察官蔡孟利到庭執行職務。
中    華    民    國    95    年    4     月    24    日
                  刑事第一庭審判長法  官  曾淑華
                                  法  官  朱美璘
                                  法  官  王耀興
以上正本證明與原本無異。
如不服本判決，應於判決送達後10日內向本院提出上訴狀（應附
繕本），上訴於臺灣高等法院。
                                  書記官  劉晨輝
中    華    民    國    95    年    4     月    24    日
附錄本案論罪科刑法條全文
刑法第277條
傷害人之身體或健康者，處三年以下有期徒刑、拘役或一千元以
下罰金。
犯前項之罪因而致人於死者，處無期徒刑或七年以上有期徒刑；
致重傷者，處三年以上十年以下有期徒刑。
刑法第302條
私行拘禁或以其他非法方法，剝奪人之行動自由者，處五年以下
有期徒刑、拘役或三百元以下罰金。
因而致人於死者，處無期徒刑或七年以上有期徒刑，致重傷者，
處三年以上十年以下有期徒刑。
第一項之未遂犯罰之。
刑法第306條
無故侵入他人住宅、建築物或附連圍繞之土地或船艦者，處一年
以下有期徒刑、拘役或三百元以下罰金。
無故隱匿其內，或受退去之要求而仍留滯者，亦同。
刑法第354條
毀棄、損壞前二條以外之他人之物或致令不堪用，足以生損害於
公眾或他人者，處二年以下有期徒刑、拘役或五百元以下罰金。


司法院資訊處製作；財團法人民間司法改革基金會備份。
